【裁判字號】    98,台上,1573
【裁判日期】    980827
【裁判案由】    損害賠償
【裁判全文】
最高法院民事判決            九十八年度台上字第一五七三號
上  訴  人  庚○○
訴訟代理人  黃哲東律師
被 上訴 人  甲○○
            乙○○（兼李清之承受訴訟人）
            丙○○（即李清之承受訴訟人）
            丁○○（即李清之承受訴訟人）
            戊○○（即李清之承受訴訟人）
            己○○（即李清之承受訴訟人）
共     同
訴訟代理人  陳淑芬律師
            陳曉祺律師
上列當事人間請求損害賠償事件，上訴人對於中華民國九十八年
四月十四日台灣高等法院更審判決（九十六年度重訴更(二)字第五
號），提起上訴，本院判決如下：
    主  文
原判決關於命上訴人將出資額共計新台幣參佰捌拾萬元移轉登記
予被上訴人甲○○暨該訴訟費用部分廢棄，發回台灣高等法院。
其他上訴駁回。
第三審訴訟費用，關於駁回其他上訴部分，由上訴人負擔。
     理  由
本件被上訴人主張：被上訴人甲○○、乙○○與已故李清（下稱
甲○○等三人，李清亡故後，由被上訴人丙○○、丁○○、戊○
○、己○○、乙○○承受訴訟）於民國七十六年間委任上訴人在
台灣籌組「飛盈航空貨運代理有限公司」（下稱飛盈航空公司）
，其後變更登記名稱為飛盈航空貨運承攬有限公司（下稱飛盈承
攬公司）。詎上訴人竟於八十四年十月十八日以偽造文書之方式
，向台北市政府建設局申請將飛盈承攬公司之公司名稱變更為飛
盈運通有限公司（下稱飛盈運通公司），並增加資本新台幣（下
同）二百五十萬元為其所有之登記，致伊三人受有損害。又伊三
人於七十六年間將營業委由上訴人成立飛盈航空公司，除部分資
本額保留登記為伊三人出資外，將賸餘出資額即三百八十萬元，
信託登記於上訴人並由上訴人分別登記於其名下二百十萬元及借
名登記其妻劉鳳賢名下九十萬元、子冼重光名下八十萬元，因信
託目的不能完成，爰為終止信託之意思表示及代位終止借名登記
契約等情。依民法第一百八十四條、第一百七十九條及第二百四
十二條規定，求為命上訴人塗銷飛盈承攬公司關於增加資本額二
百五十萬元之登記；並將飛盈承攬公司上訴人名下之出資額二百
十萬元、劉鳳賢名下之出資額九十萬元、冼重光名下之出資額八
十萬元，共計三百八十萬元移轉登記與甲○○之判決（被上訴人
請求上訴人賠償損害及塗銷飛盈運通公司更名與遷址之變更登記
部分，業經判決其敗訴確定，另請求上訴人塗銷李清出資額登記
部分，則經判決其勝訴確定）。
上訴人則以：甲○○等三人就飛盈公司設立登記時之資本額五百
萬元，及嗣後增資之二百五十萬元，均未實際出資，無權就公司
之增資登記請求塗銷；且甲○○與伊就飛盈承攬公司並無委任或
信託關係存在，不得請求伊移轉登記出資額。又本件侵權行為及
不當得利請求權業亦已罹於消滅時效等語，資為抗辯。
原審審理結果，以：飛盈航空公司於七十六年七月三日設立登記
，出資額登記為五百萬元，各股東均未實際出資。嗣於七十六年
十二月二十九日更名為飛盈承攬公司，再於八十四年十月十八日
辦理增資二百五十萬元，並申請更名為飛盈運通公司，目前登記
出資額計七百五十萬元（含增資二百五十萬元），有卷附經濟部
公司執照、董事股東名單可憑，並為兩造所不爭執。上訴人於八
十四年八月二十一日未經飛盈承攬公司之股東甲○○等三人同意
，偽造其等同意上訴人增資二百五十萬元之股東同意書，委由不
知情會計師陳麗秀持以辦理增資登記等情，有委任書、僑胞證明
書可參，並經調閱飛盈承攬公司（更名為飛盈運通公司）案卷核
閱無誤；且上訴人所涉偽造文書罪嫌，業經刑事法院判處有期徒
刑十月，減為有期徒刑五月確定。上訴人以偽造文書之不法行為
，辦理增資二百五十萬元登記而受有利益，致被上訴人股東所得
享有之權利因而受有損害，則被上訴人依據民法第一百七十九條
規定，請求上訴人將該增資登記行為塗銷，應予准許。至被上訴
人侵權行為請求權雖已罹於二年時效，但其於上訴人提出時效抗
辯後，追加依不當得利請求權，即尚未罹於十五年之時效。次查
上訴人籌設飛盈航空公司，並依甲○○指示將其中出資額一百二
十萬元，分別登記予甲○○等三人外，另將出資額三百八十萬元
登記予上訴人指定之人。飛盈航空公司出資額三百八十萬元係屬
甲○○所有而信託登記予上訴人二百十萬元，另九十萬元及八十
萬元分別借名登記予其配偶劉鳳賢、子冼重光，上訴人怠於行使
終止與劉鳳賢、冼重光之借名登記契約，甲○○依民法第二百四
十二條前段規定，代位上訴人行使終止權，請求將借名登記予劉
鳳賢、冼重光之出資額九十萬元、八十萬元，共計出資額三百八
十萬元移轉登記予甲○○，自屬有據。爰為命上訴人如上述聲明
之判決。
關於廢棄發回部分（即命上訴人將出資額共計參佰捌拾萬元移轉
登記予甲○○部分）：按得心證之理由，應記明於判決，為民事
訴訟法第二百二十二條第四項所明定。又信託法於八十五年一月
二十六日公布施行前所謂信託行為，係指委託人授與受託人超過
經濟目的之權利，而僅許可其於經濟目的範圍內行使權利之法律
行為而言。借名登記，則為當事人約定一方將自己之財產以他方
名義登記，而仍由自己管理、使用、處分，他方允就該財產為出
名登記之契約，二者之成立均以有信託財產或借名財產存在為前
提。本件飛盈航空公司於七十六年七月三日設立登記，出資額登
記為五百萬元，各股東（包括甲○○）均未實際出資，乃原審所
認定之事實，並為兩造所不爭執（見原審卷(二)一八一頁反面），
則甲○○究竟有何財產信託登記予上訴人及由上訴人借名登記予
劉鳳賢、冼重光？原審未於理由中說明其心證之所由得，已屬疏
漏。且關於借名登記部分，原審先謂飛盈航空公司出資額三百八
十萬元由甲○○信託予上訴人，並由上訴人借名登記予李麗蘭九
十萬元、劉香君八十萬元，再分別登記予其配偶劉鳳賢、子冼重
光（見原判決十二頁）；繼則稱甲○○將出資額三百八十萬元信
託予上訴人，上訴人將其中出資額九十萬元、八十萬元分別借名
登記予其配偶劉鳳賢、子冼重光（見原判決十三頁），則該借名
登記契約究竟存在於何人之間，亦欠明暸。何況債權人代位債務
人起訴，求為財產上之給付，債權人雖有代位受領第三債務人清
償之權限，但係指應向債務人給付而由債權人代位受領而言，非
指債權人直接請求第三債務人對自己清償而言。故債權人代位債
務人起訴請求給付者，僅能請求第三債務人向債務人給付，故須
聲明第三債務人應向債務人為給付之旨，始與代位權行使效果之
法理相符（本院六十四年台上字第二九一六號判例參照）。原審
認定上訴人怠於行使終止其與劉鳳賢、冼重光之借名登記契約，
甲○○依民法第二百四十二條前段規定，代位上訴人行使終止權
（見原判決十二頁），卻依被上訴人之聲明命上訴人直接將劉鳳
賢、冼重光之出資額九十萬元、八十萬元，移轉登記予甲○○，
不僅於法不符，且使未參與訴訟之第三人受到裁判之拘束，更有
未洽。上訴論旨，就此部分，指摘原判決不當，求予廢棄，非無
理由。
關於駁回部分：原審就上訴人於八十四年八月二十一日未經飛盈
承攬公司之股東甲○○等三人同意，偽造其等同意上訴人增資二
百五十萬元之股東同意書，委由不知情會計師持以辦理增資登記
，係無法律上之原因而受利益，使被上訴人受有損害，乃屬侵害
權益之不當得利類型，被上訴人自得依據民法第一百七十九條規
定，請求上訴人塗銷該二百五十萬元之增資登記，以返還其利益
，因而為上訴人不利之判決部分，經核於法洵無違誤（本院六十
五年台再字第一三八號判例全文參照）。上訴論旨，以原審認定
事實、適用法律之職權行使及其他與判決基礎無涉之理由，指摘
原判決該部分為不當，求予廢棄，非有理由。
據上論結，本件上訴為一部有理由、一部無理由。依民事訴訟法
第四百七十七條第一項、第四百七十八條第二項、四百八十一條
、第四百四十九條第一項、第七十八條，判決如主文。
中    華    民    國  九十八  年    八    月  二十七  日
                      最高法院民事第五庭
                          審判長法官  朱  建  男
                                法官  顏  南  全
                                法官  林  大  洋
                                法官  沈  方  維
                                法官  陳  碧  玉
      本件正本證明與原本無異
                                      書  記  官
中    華    民    國  九十八  年    九    月    八    日
                                                Ａ


司法院資訊處製作；財團法人民間司法改革基金會備份。
